【裁判字號】    89,訴,1028
【裁判日期】    900227
【裁判案由】    塗銷所有權移轉登記等
【裁判全文】
臺灣屏東地方法院民事判決                          八十九年度訴字第一○二八號
    原      告  戊○○
                            身.
                            男.
                丁○○      住.
                            身.
                            女.
                乙○○      住.
                            身.
                            男.
                甲○○      住.
                            身.
    右四人共同              女.
    訴訟代理人  康裕成律師
    被      告  丙○○      住.
                            身.
                            女.
    訴訟代理人  謝秋蘭律師
右當事人間塗銷所有權移轉登記等事件，本院判決如左：
    主    文
原告之訴駁回。
訴訟費用由原告負擔。
    事    實
甲、原告方面：
  一、聲明：求為判決
  （一）被告丙○○於民國八十八年二月六日就坐落屏東縣恆春鎮○○段一七四－
      五、一七五－一二、一七五－一三、一七五－一五、三八四－一九、三八
        五等地號土地所為之所有權移轉登記應予塗銷。
  （二）訴訟費用由被告負擔。
  二、陳述：
  （一）查坐落屏東縣恆春鎮○○段一七四－五、一七五－一二、一七五－一三、一
        七五－一五、三八四－一九、三八五等地號土地、地目旱、為登記原告戊○○配偶董鄭耐名義下，系爭土地於八十一年六月三日以贈與為由登記於被告
        丙○○名義下，被告丙○○為辦理系爭土地贈與登記，前曾於八十一年四月
        首次向恆春鎮公所申請核發自耕能力證明書（八十一年四月三十日恆鎮農服
        字第一五五二○號自耕能力證明書）並獲准在案，惟該自耕能力證明書業於
        八十七年三月十一日遭監察院糾正後由恆春鎮公所予以撤銷之處分，並經該
        公所以八十七年三月十一日恆鎮農字第二四五八號函請恆春地政事務所，並
        經恆春地政事務所於八十七年五月十三日塗銷農地贈與登記，將系爭農地回
        復登記於董鄭耐名義，且丙○○對恆春鎮公所撤銷自耕能力證明書之處分提
        起訴願及行政訴訟後均遭駁回確定，此有行政法院八十八年十一月廿六日之
        判決書影本可按。
  （二）嗣丙○○又於八十七年十二月二十三日向恆春鎮公所申請自耕能力證明書，
        經該所誤予核發八十八屏鎮農一七三五一號自耕能力證明書後，董鄭耐於八
        十八年一月二十五日再度將上開系爭土地贈與丙○○，經向恆春地政事務所
        於八十八年二月六日辦畢系爭土地所有權移轉登記，惟丙○○依法並無自耕
        能力，不得承受農地，分敘如后
      １按八十九年修正前土地法第三十條規定，私有農地所有權之移轉，其承受人
        以能自耕者為限，係指承受人於承受時主觀上有自任耕作之能力，客觀上又
        能自任耕作者而言。又承受人有無自耕能力，係屬事實認定問題，其立證方
        法非以鄉鎮市公所核發之自耕能力證明書為唯一之證據，即令已取得自耕能
        力證明書，法院仍應就具體個案，斟酌全辯論意旨及調查證據之結果，就其
        是否具有自耕能力為實體之認定。最高法院八十七年度台上字第九一０號、
        八十六年度台上字第一三一五號判決揭示甚詳。
      ２次按，私有農地所有權之移轉，其承受人以能自耕者為限，違反此項規定者
        ，其所有權之移轉無效，土地法第三十條第一項及第二項定有明文。承受私
        有農地所有權之人有無自耕能力，應以承受時為準，如其承受時無自耕能力
        ，即係以不能之給付為契約標的，依民法第二百四十六條第一項規定，此項
        契約應屬無效，不因嗣後承受人取得自耕能力而使原來無效之契約，成為有
        效。（最高法院六十九年度台上字第四九號判決參照）
      ３查被告丙○○並無自耕能力，有下列事證可證
      查被告丙○○前曾於八十一年四月首次向恆春鎮公所申請核發自耕能力證明
        書並獲准在案，惟該自耕能力證明書業於八十七年三月十一日遭監察院糾正
        後由恆春鎮公所予以撤銷，經丙○○提起訴願及行政訴訟後均遭駁回並確定
        在案，此有行政法院八十八年十一月廿六日之判決書影本可證。上開判決認
        定「．．原告（指丙○○）自七十五年到職．．．為農會約僱助理保育員．
        ．．每星期工作四十四小時．．原告確有專任農耕以外之農會托兒所助理保
        育員之職業．．．．而原告工作地點在屏東市，其承受之農地在屏東縣恆春
        鎮相距九十公里之遠．．．顯無自耕之實．．」，可見被告丙○○有專任農
        耕以外之職業，在客觀上不能自任耕作亦無自耕之實。對上開判決之認定被
        告並未爭執。
      丙○○於八十八年元月間承受系爭農地時，仍任職於屏東市農會托兒所（
      位於長治鄉），且董淑方之住居所仍為「屏東市○○路五七巷八六號」，
      從而，被告丙○○之「工作地點」在長治鄉及「住居所」在屏東市，其住居
        所與承受之農地均相距九十公里，依日常經驗，就承受之農地顯無法自任耕
        耘，即不得認其就承受之農地有自任耕作之能力。準此，被告丙○○於承受
        系爭農地時，顯不能自任耕種，應可認定。
      縱被告丙○○另於八十七年十二月出具不實切結書，再度向恆春鎮公所申請
        核發自耕能力證明書，惟丙○○所憑資格、條件均未變更，何以竟又獲核准
        ，原告向監察院陳訴，監察院調查意見指出(1)以恆春鎮公所依其（丙○○）
        具結「本人申請自耕能力證明書所列現耕農地確由本人自耕屬實，且無專任
        農耕以外之職業或勞動工作，嗣後如有他人提出具體事證檢舉本人具結不實
        並查明屬實，除願負法律責任外，並同意由原核發機關撤銷自耕能力證明書
        ，絕無異議。」之切結書並依據「自耕能力證書之申請及核發注意事項」第
        五點第二項及臺灣省政府八十六年十一月五日函頒「核發自耕能力證明書審
        查表」規定，核發本案自耕能力證明，因而認定恆春鎮公所在處理程序上尚
        難謂有違誤。「．惟被告丙○○切結書內容謂．．．．○人無專任農耕以外
        之職業．．．」等語，已與行政法院判決書所認定相左，．．更與事實不符
        ，均已如前述，縱令恆春鎮公所的核發「過程」並無違誤，惟恆春鎮公所係
        以丙○○「不實之切結書」為依據而核發自耕能力證明書，丙○○顯係以不
        實之事項使公務人員登載於職務上所掌之公文書，因而丙○○取得系爭自耕
        能力證明書即有違法處。
        (2)關於丙○○出具「無專任農耕以外之職業」之切結不實認定之解釋乙節
      監察院亦認定屏東縣未能詳予審酌內政部函示意旨，均有疏失。
        (3)綜上，丙○○出具不實切結書違法取得自耕能力證明書應可認定。
      ４被告丙○○與訴外人董鄭耐均未曾居住在設籍之恆春鎮○○路五十巷三號，
        此由卷附董鄭耐門診住診之就醫紀錄顯示董鄭耐於八七．八．二○以後均
        在新竹市就醫迄伊死亡，就醫頻率高且均不曾在新竹市以外之城鎮，在在
        均足證明被告切結與董鄭耐居住在恆春鎮與事實相左。
      ５縱監察院另引用內政部八十九年五月三日以台（八九）內地字第八九０三三
        ０六號函釋略以「．．．查『自耕能力證明書之申請及核發注意事項』原係
        審核土地法第三十條所稱農地承受人『以能自耕者為限』之身分要件，該條
        文既經刪除，目前農地承受人已無前述身分要件之限制。故該條文刪除前所
        核發之自耕能力證明書，縱經發現不合前揭注意事項之規定，於該條文刪除
        後，亦無撤銷該自耕能力證明書之必要。是以，類此案件均不再受理申辦
        在案云云」惟：
        私有農地承受人有無自耕能力非以自耕能力證明書為唯一之證據，即令已取
        得自耕能力證明書，法院仍應就具體個案為具體之認定，且承受私有農地之
        人有無自耕能力應以承受時為準，不因嗣後行政機關以無撤銷自耕能力證明
        書之必要而使原來無效之契約成為有效，最高法院判決揭示甚詳。已如前述
      ，準此，縱令內政部函示「經發現不合．．．規定．．亦無撤銷該自耕能力
        證明書之必要」云云，並不足以約束法院，亦無法改變丙○○於承受時無自
        耕能力之事實。從而，不論自耕能力證明書有無被撤銷，丙○○於承受系爭
        農地時並無自耕能力，再次認定，依法即不得承受系爭農地。
  （三）丙○○既不得承受農地，故贈與行為無效，該回復登記請求權屬繼承人之權
        利，原告等訴請塗銷即有理由
      １丙○○於八十八年二月六日承受系爭農地時，無自耕能力，依法不得承受農
        地，從而，董鄭耐於八十八年一月二十五日將系爭土地贈與丙○○之債權行
        為即係以不能之給付為契約標的，依民法第二百四十六條第一項前段之規定
        該贈與行為應屬無效。又，違反修正前土地法第三十條第一項之規定所為之
        所有權移轉無效，修正前土地法第三十條第二項亦訂有明文，是丙○○於八
        十八年二月六日所為之移轉登記（物權行為）亦屬無效，依法應回復登記原
        所有權人董鄭耐之名義下。董鄭耐亦得依民法第七百六十七條之規定請求被
        告塗銷就系爭土地所為之所有權移轉登記。惟董鄭耐業於八十八年九月間死
        亡，而原告等為董鄭耐之法定繼承人之一，依法繼承人繼承被繼承人財產上
        之一切權利義務，原告等依繼承關係及所有權關係請求被告塗銷就系爭六筆
        土地所為之所有權移轉登記，即為有理由。
      ２訴之追加部份
    按原告起訴後將原列之原告以外增加原告者，為當事人之追加，次按原告於不
      甚妨礙被告之防禦及訴訟之終結者，得為訴之追加，民事訴訟法第二百五五條
      第一項第七款定有明文，原告戊○○追加原告乙○○、原告丁○○、原告董秀
      娟，無庸再調查其他訴訟資料，利用原訴訟資料即得予裁判，即屬不甚妨礙被
      告之防禦及訴訟終結請准予為訴之追加
  （四）程序方面原告等具當事人適格
    １查本件原告等為被繼承人董鄭耐之繼承人，被繼承人於八十八年九月十日死
        亡，依民法第一一四七條規定，原告等業已繼承系爭六筆土地，而為系爭土
        地之所有權人。
      ２按公同共有物權利之行使，固應得公同共有人全體之同意，但事實上有無法
        得全體公同共有人同意之情形時，則其餘一人得就公同共有物之全部行使其
        權利（參照司法院字第一四二五號解釋）或公同共有物被一部分公同共有人
        為移轉物權之處分，如事實上無法得公同共有人全體之同意時，如該事實上
        無法同意者以外之公同共有人已全體同意，由其中一人或數人行使權利，苟
        不准許，則其權利將永無行使之可能。是應解為其得行使公同共有物之權利
        。要不能謂其當事人適格有所欠缺。以上有最高法院八十四年度台上字第一
        ０一三號判決、七十九年度台上字第二二四九號判決、八十二年度台上字第
        二三五三號判決、及台灣台北地方法院八十八年度訴字第二一七三號判決可
        參。
      ３次按「關於公同共有物之權利行使，有時事實上無法取得公同共有人全體之
        同意．．．其餘公同共有人，有對該侵害或妨害者，為本於所有權請求之必
        要，但因侵奪或私擅處分或與之勾結之公同共有人之不同意，而不得請求殊
        不合理，故實務上為解決事實之因難．乃有從寬之解釋．．本題乙丙二人為
        甲之繼承人，乙與丁係屬父子關係利害關係密切，丙為回復公同共有物之原
        來狀態，訴請塗銷登記，如欲得乙之同意，勢所不能，為解決實際問題，似
        可準照上開解釋為『公同共有人之一人，因利害關係衝突為保全或回復公同
        共有物之行為，事實上無法取得另一人同意時，得單獨起訴．．」台灣彰化
        地方法院六十一年五月份司法座談會亦為此結論。
      ４經查，本案被告丙○○，並無自耕能力，其所為之所有權移轉登記為無效，
        而系爭不動產既登記在被告丙○○名下，其本身即有利害關係事實上伊不可
        能同意本訴訟；又董秀娟、董正成、董正吉雖均同為公同共有人，惟上述三
        人均與被告存在極密切之事實上利害關係，此由董家歷年來之訴訟，分為父
        親派（戊○○、丁○○、乙○○、甲○○）及母親派（董鄭耐、丙○○、董
        秀娟、董正成、董正吉）壁壘分明，即可窺知一、二，再者，董鄭耐亦表示
        戊○○、丁○○、乙○○喪失繼承權，更可得知要獲得董秀娟、董正吉、董
        正成等共有人之同意亦有困難。本件公同共有物權利之行使，有事實上無法
        得全體公同共有人同意情事，已如前述，則揆諸前揭判決、解釋及座談會意
        見，原告等提起本訴訟，不能謂當事人適格欠缺。
  （五）原告戊○○、丁○○、乙○○等三人對被繼承人董鄭耐並無重大虐待或侮辱
        情事，依法繼承權並未喪失，不能謂當事人適格有欠缺
      １民法第一千一百四十五條第一項第五款規定「對於被繼承人有重大之虐待或
        侮辱情事，經被繼承人表示其不得繼承者」係指繼承人對被繼承人有重大
        之侮辱或虐待經被繼承人表示其不得繼承者，均為該款之必備要件，若繼
        承人對於被繼承人並無重大之虐待或侮辱情事，則被繼承人縱因其他之關係
        表示其不得繼承，亦不能謂繼承人之繼承權即因此而喪失。（最高法院二十
        二年度上字第三０六四號判決參照）
      ２又，所謂是否為重大虐待或侮辱宜依客觀的社會觀念加以衡量，不得憑被繼
        承人之主觀意見認定，合先陳明。
      ３經查：原告戊○○、乙○○、丁○○均未對被繼承人董鄭耐有重大虐待或侮
        辱情事
      戊○○部分
      (1)戊○○與董鄭耐間離婚訴訟，一審固由鈞院以八十七年度婚字第二三二號判
        決董鄭耐勝訴，惟戊○○上訴台灣高等法院高雄分院審理中因董鄭耐死亡依
        法該訴訟程序視為終結，此有台灣高等法院高雄分院之通知影本足證，依法
      前揭判決即無既判力，合先陳明。
      (2)戊○○否認對被繼承人董鄭耐有惡意不予扶養及侮辱等情，戊○○亦否認山
        腳里長張清來證明書之真正，戊○○亦未與人同居生子。
      (3)原告戊○○與被繼承人董鄭耐間固曾因系爭土地所有權歸屬問題興訟，此乃
        戊○○依法行使訴訟權，訴訟期間，難免有爭執，惟與虐待、侮辱尚屬有別
        。
      (4)戊○○固不否認董鄭耐對伊誤會頗深，惟戊○○僅就系爭土地所有權爭執事
        件提起訴訟擔任原告，至於離婚訴訟乃係被告於八七間知悉丙○○自耕能力
        證明被撤銷後始由董鄭耐擔任原告提起離婚訴訟，其最終目的即不願意戊○○繼承其遺產。
      (5)綜上，戊○○與董鄭耐間感情固然不睦，惟並未有任何事證足證戊○○有虐
        待侮辱董鄭耐之重大情事，是董鄭耐之聲明書與事實不符，戊○○並未喪失
        繼承權。
      乙○○部分
        乙○○不曾對董鄭耐提起訴訟，亦不曾有任何侮辱虐待董鄭耐情事，乙○○
        遵法院傳喚依法作證，董鄭耐竟誤會乙○○與戊○○勾串興訟，董鄭耐聲明
        書內容與事實不符，是乙○○並未喪失繼承權。
      丁○○部分
        丁○○身為董鄭耐之長女，從不曾對被繼承人董鄭耐提起訴訟，僅曾遵法院
        傳喚擔任證人，亦不曾與戊○○勾串興訟，而所謂早婚情事亦與虐待、侮辱
        無關，董鄭耐之聲明書內容既與事實不符，是丁○○亦未喪失繼承權。至於
        丁○○之子女更不曾對董鄭耐有任何虐待侮辱情事，且代位繼承為固有權，
        倘丁○○果真喪失繼承權，其子女繼承權並不喪失，並此說明。
      ４董鄭耐並未聲明表示甲○○喪失繼承權，是原告甲○○依法為董鄭耐之繼承
        人，亦為系爭土地之所有權人，當事人適格亦無欠缺。
  三、證據：提出土地謄本六份，監察院公文、戶籍謄本、最高法院判決影本二份及
      行政法院判決影本、繼承系統表、人工土地登記簿謄本等為證。
乙、被告方面：
  一、聲明：求為判決如主文所示。
  二、陳述：
  壹、程序方面
      查，原告戊○○起訴後，民國八十九年十一月間引民事訴訟法第二百五五條第
      一項第七款之規定，復追加丁○○、乙○○、甲○○為原告，被告對於上述原
      告之追加，雖認已使原訴發生訴之變更或訴之追加，然為免日後  鈞院仍有需
      依民事訴訟法第二百五十八條第二項規定就該追加之訴為審判，而徒增困擾
      ，是就原告之追加，被告同意之。
  貳、實體方面
        原告戊○○等人以丙○○為被告，提起本件塗銷所有權移轉登記事件，係主
        張渠等依法為董鄭耐之繼承人，而系爭六筆土地為董鄭耐之遺產，故而依民
        法第七百六十七條所有權關係及民法繼承關係之規定，請求塗銷被告丙○○
        就系爭六筆土地之所有權移轉登記，其主張是否有理，其應審究者（一）系
        爭六筆土地究否為訴外人董鄭耐之遺產，（二）原告戊○○等人之繼承權，
        究否因訴外人董鄭耐生前之聲明而喪失繼承權，惟查：
  （一）系爭不動產（即座落屏東縣恆春鎮○○段一七四－五、一七五－一二、一七
        五－一三、一七五－一五、三八四－一九、三八五等六筆土地），並非董鄭
        耐之遺產
      １按，稱贈與者，謂當事人約定，一方以自己之財產無償給與他方，他方允受
        之契約，民法第四百零六條著有明文。又，依新修訂之民法已刪除第四百零
        七條贈與之特別生效要件，是贈與契約一經成立即同時生效。另，不動產物
        權，基於法律行為取得者，一經辦理移轉登記，即生取得不動產效力，此亦
        為民法第七百五十八條所明定。
      ２查，系爭不動產，董鄭耐於民國八十八年一月間，贈與丙○○以前，確為董
        鄭耐之財產乙節，業經被告於八十九年十一月七日以狀紙檢呈  鈞院八十四
        年度訴字第二九四號民事判決、台灣高等法院高雄分院八十四年度上字第四
        七九號民事判決、最高法院八十六年度台上字第一八四五號民事判決請見
        八十九年十一月七日被告狀紙所附為證，而陳述在卷，而董母鄭耐對於其所
        有系爭不動產，自有處分之權限，民國八十八年一月二十五日，董母鄭耐將
        上揭不動產贈與丙○○，經當時有自耕能力之被告丙○○，允諾受贈後，依
        新修訂之民法已刪除民法第四百零七條贈與之特別生效要件，則該董母鄭耐
        與丙○○間之贈與契約已成立並生效。
      ３又，系爭不動產之所有權，亦已於『民國八十八年二月六日』由董母鄭耐名
        下辦理移轉登記至被告丙○○名下，有卷附系爭土地之登記簿謄本在卷足參
        ，則依民法第七百五十八條之規定，系爭不動產已為丙○○所有。而董母鄭
        耐於贈與並辦畢移轉登記後之『民國八十八年九月十日』始過世乙節，亦有
        董母鄭耐之死亡證明書在卷可按，是系爭不動產已非董母鄭耐之遺產，從而
        ，原告主張依繼承關係，請求塗銷被告丙○○之所有權移轉登記云云，委無
        足取。
        至於董母鄭耐於八十八年一、二月間，將系爭土地贈與丙○○，及辦理所有
        權移轉登記當時，其意識狀態相當清楚等情，亦可由董母鄭耐與原告戊○○
        間之離婚事件，於台灣高等法院高雄分院行準備程序中，曾到庭為陳述，並
        能就法官所訊之問題為清楚之回答乙事可知，凡此，足見原告主張董母鄭耐
        於贈與當時為意識不清云云，根本不實。
      ４雖原告戊○○等人一再以丙○○於八十八年一月受贈當時之自耕能力證明書
        之核發為爭執，惟查，依據內政部八十九年五月三日致屏東縣政府之內政部
        台（八九）內地字第八九○三三○六號函，已明白揭示『為配合土地法第三
        十條之刪除，有關自耕能力證明書之撤銷案件，不再受理申辦』。直言之，
        「自耕能力證明書之申請及核發注意事項」，原係審核土地法第三十條所稱
        農地承受人「以能自耕者為限」之身分要件，而土地法第三十條之規定，業
        經總統八十九年一月二十六日華總一義字第八九○○○一七四三○號令公布
        ，予以刪除，而該條文刪除前所核發之自耕能力證明書，縱經發現不合前揭
        注意事項之規定，於該條文刪除後，亦無撤銷該自耕能力證明書之必要。是
        以，類此案件，均不再受理申辦等情亦為監察院於調查意見中說明在案。
      ５另，丙○○雖於屏東市農會村里托兒所擔任約雇保育員之職務，惟查，其全
        年薪資所得並未超過全年基本工資額二倍，當被告於八十七年十二月底申請
        自耕能力核發時，即依當時內政部八十六年八月八日修正之自耕能力證明書
        之申請及核發注意事項之規定及內政部八十七年四月四日台（八七）內地字
        第八七八一四四○號函為辦理，依內政部八十七年四月四日台（八七）內地
        字第八七八一四四○號函中所指「無專任農耕以外之職業或勞工作者」之切
        結不實之認定中，即明白揭示聲請人有如下情形之一者：「１軍、警、公、
        教人員．．．．４公民營企業員工或專任勞動工作者，且其全年薪資所得超
        過全年基本工資額二倍者，方屬切結不實。」而被告丙○○當時之全年薪資
        所得既未超過全年基本工資額二倍，自無何切結不實之情事。
        至於原告以內政部八十九年一月四日以台（八九）內地字第八八一六○○七
        號函復屏東縣政府時，曾檢附八十八年二月四日函而增列「每日工作時數」
        為有無切結不實之認定基準，惟查，該八十八年二月四日函之解釋及增列，
        本為被告申請核發自耕能力證明書後之解釋，應無溯及適用於被告之餘地
        而被告自幼隨母董鄭耐下田耕種，尤其農忙之時，更是不遺於力地下田幫忙
        ，是並無不能耕作之情事。
      ６綜上所述，民國八十八年一月二十五日，董母鄭耐將所有上揭不動產贈與被
        告丙○○，經丙○○允受後，依新修訂之民法已刪除民法第四百零七條贈與
        之特別生效要件，則該董母鄭耐與丙○○間之贈與契約已成立並生效。
        又，系爭不動產之所有權，亦已於『民國八十八年二月六日』由董母鄭耐名
        下辦理移轉登記至被告丙○○名下，有系爭土地之登記簿謄本足參，則依民
        法第七百五十八條之規定，系爭不動產已為丙○○所有。而董母鄭耐於贈與
        並辦畢移轉登記後之『民國八十八年九月十日』，始過世乙節亦有董母鄭
        耐之死亡證明書在卷可按，是系爭不動產已非董母鄭耐之遺產，從而，原告
        主張依繼承關係，請求塗銷被告丙○○之所有權移轉登記云云，委無足取。
  （二）董母鄭耐縱有遺產，原告戊○○亦因董母鄭耐所為「戊○○不得繼承」之聲
        明，而喪失其繼承權
      １按，第一千一百三十八條所定第一順序之繼承人，有於繼承開始前死亡或喪
        失繼承權者，由其直系血親卑親屬代位繼承其應繼分，民法第一千一百四十
        條著有明文。又，對於被繼承人有重大之虐待或侮辱情事，經被繼承人表示
        其不得繼承者，喪失其繼承權，亦為民法第一千一百四十五條第一項第五款
        所明定。而所謂對於被繼承人有重大之虐待情事，係指以身體上或精神上之
        痛苦加諸於被繼承人而言，凡對於被繼承人施加毆打，或對之負有扶養義務
        而惡意不予扶養者，固均屬之，即被繼承人（父母）終年臥病在床，繼承人
        無不能探視之正當理由，而至被繼承人死亡為止，始終不予探視者，衡諸我
        國重視孝道固有倫理，足致被繼承人感受精神上莫大痛苦之情節，亦應認有
        重大虐待之行為（最高法院七十四年台上字第一八七○號判例意旨參照）。
      ２查，原告戊○○固為訴外人董鄭耐之夫，惟查，戊○○早年即不顧董鄭耐及
        年幼子女之生活，未克盡其為人夫、人父之責，且因其於外拈花惹草，已與
        董鄭耐分居達數十載等情，業經  鈞院民事庭於訴外人董鄭耐與戊○○間離
        婚事件進行中，調查明確，亦為兩造所不爭執，此有  鈞院八十七年度婚字
        第二三二號離婚事件之民事判決理由欄第三段項下之記載足參，且原告戊○○對於被繼承人惡意不予扶養等情，亦有民國七十年間屏東縣恒春鎮山腳里
        辦公處所出具之證明書在卷足參。又，自民國八十四年間起，原告戊○○因
        覬覦母親董鄭耐名下之上開系爭土地，不斷興訟且到處投書惡意中傷母親，
        母親董鄭耐乃於民國八十七年三月十八日書立『聲明書』，於該聲明書中明
        確表示原告戊○○不得對其名下之財產為繼承，而上開母親董鄭耐依法所為
        之聲明，為求慎重，更請求  鈞院公證處為認證，而經公證人認證確為母親
        董鄭耐之真意在案，有  鈞院公證處八十七年度認字第一○五九○號認證書
        可稽。而董母鄭耐既已依法表示原告戊○○不得繼承其財產，揆諸民法第一
        千一百四十五條第一項第五款之規定，原告戊○○自已喪失對董鄭耐所遺財
        產之繼承權，是縱母親董鄭耐死亡時名下有財產，原告戊○○亦無繼承之權
        。
      ３另，系爭土地於民國六十六年二月間，訴外人董鄭耐完成所有權移轉登記後
        ，嗣同年四月間，訴外人董鄭耐以贈與為由而移轉登記予其子即原告乙○○
        名下。詎乙○○不思反哺，且對訴外人董鄭耐施行暴行，經董鄭耐提出傷害
        告訴，嗣經親友之斡旋，乙○○為求董鄭耐撤回對其所提傷害告訴，乃簽立
        協議書，將系爭土地再移轉登記為董鄭耐所有，而於上該協議書中，即明白
        約定原告乙○○自此而後，對董鄭耐即不再負擔任何扶養義務。而原告丁○○則因早年董母鄭耐反對伊早婚，而與董鄭耐交惡，因此董母鄭耐於上揭八
        十七年三月十八日所書立之『聲明書』中，除表示原告戊○○不得繼承其遺
        產外，並同時表示原告乙○○、丁○○雖為長子長女，但對伊因不知反哺，
        且時有出言忤逆之情事，故而乙○○、丁○○均亦不得繼承伊之財產等情，
        亦為上揭聲明書所明載，是原告丁○○、乙○○縱依民法第一千一百三十八
        條規定，為董鄭耐遺產之繼承人之一，然渠等既經董鄭耐表示不得繼承其財
        產，是原告乙○○、丁○○對於董鄭耐之遺產，亦無繼承權可言。至於丁○○不得繼承之部分，依民法第一千一百四十條後段之規定，雖本應由丁○○
        之子女代位繼承其應繼分，但丁○○因早年母親董鄭耐之反對其早婚，即與
        董母交惡，其子女亦因此而對董母心有成見，早已不相往來，是董母於上揭
        聲明書中亦同時表示，丁○○之子女亦不得代位繼承丁○○之應繼分其財產
        等語，是丁○○之子女對於董母鄭耐之遺產，亦無代位繼承之權。併此陳明
        。
      ４再按，公同共有物之處分，及其他權利之行使，除依民法第八百二十八條第
        一項之規定，依公同關係所由規定之法律或契約訂之外，應得公同共有人全
        體之同意，民法第八百二十八條著有明文。又，繼承人有數人時，在分割遺
        產前，各繼承人對於遺產全部為公同共有，固為民法第一千一百五十一條所
        明定，但民法第一千一百五十一條所謂之繼承人，應以於繼承開始前，繼承
        人並無喪失繼承權之情事，始得為繼承。
        查，原告戊○○已經董母鄭耐於生前書立聲明書表示其不得繼承伊之遺產，
        自對董鄭耐之遺產無繼承權，而原告乙○○、丁○○及丁○○之子女，亦經
        董母鄭耐表示不得繼承其遺產，是原告乙○○、丁○○及丁○○之子女，對
        董鄭耐之遺產無繼承權
        本件原告主張依民法繼承篇之規定，各繼承人對於遺產全部為公同共有，伊
        為其他繼承人之利益，依民法物權篇有關共有權利之行使之規定，自得出面
        主張云云，惟查，依民法第八百二十八條第二項之規定，公同共有物之處分
        ，及其他之權利行使，應得公同共有人全體之同意，而本件原告戊○○並未
        得乙○○、丁○○除外之其他繼承人之委託或同意是其主張依繼承關係及
        民法第七百六十七條之規定，請求被告丙○○塗銷系爭土地之所有權移轉登
        記云云，應無理由，
  三、證據：提出本院八十四年訴字第二九四號判決影本、台灣高等法院高雄分院八
      十四年上字第四七九號判決影本、最高法院八十六年台上字第一八四五號判決
      影本、本院八十七年婚字第二三二號判決影本、台灣高等法院高雄分院八十八
      年家上字第六三號準備程序筆錄影本、內政部台（八七）內地字第八七八一四
      四○號函影本、死亡證者影本、本院八十七年認字第一○五九○號認證書影本
      、八十七年十二月二十三日自耕能力證明書申請書影本、舊土地登記簿謄本。
丙、本院依被告請求向監察院函調八十八年十一月二日八八處台業貳字第八八○七○
    八三八六號函及向屏東縣恆春地政事務所函查系爭土地回復登記及八十八年一月
    二十五日贈與登記相關申請文件。
    理    由
甲、程序方面：
一、原告戊○○最初起訴主張如訴之聲明所示塗銷系爭土地贈與登記，嗣於本院審理
    中中原告戊○○追加原告乙○○、原告丁○○、原告董秀娟，無庸再調查其他訴
    訟資料，利用原訴訟資料即得予裁判，即屬不甚妨礙被告之防禦及訴訟終結，且
    被告不反對為本案言詞辯論，依民事訴訟法第二百五十五條第二項應予准許。
二、按公同共有物權利之行使，固應得公同共有人全體之同意，但事實上有無法得全
    體公同共有人同意之情形時，則其餘一人得就公同共有物之全部行使其權利（參
    照司法院字第一四二五號解釋）或公同共有物被一部分公同共有人為移轉物權之
    處分，如事實上無法得公同共有人全體之同意時，如該事實上無法同意者以外之
    公同共有人已全體同意，由其中一人或數人行使權利，苟不准許，則其權利將永
    無行使之可能。是應解為其得行使公同共有物之權利。要不能謂其當事人適格有
    所欠缺。且「關於公同共有物之權利行使，有時事實上無法取得公同共有人全體
    之同意．．．其餘公同共有人，有對該侵害或妨害者，為本於所有權請求之必要
    ，但因侵奪或私擅處分或與之勾結之公同共有人之不同意，而不得請求殊不合理
    ，故實務上為解決事實之因難．乃有從寬之解釋．．；本件原告起訴主張坐落屏
    東縣恆春鎮○○段一七四－五、一七五－一二、一七五－一三、一七五－一五、
    三八四－一九、三八五等地號土地，為被繼承人董鄭耐之遺產，丙○○為無自耕
    能力人而承受上開農地，故原告等為繼承人請求塗銷系爭土地贈與登記，按依原
    告提呈之繼承系統表可知董鄭耐之繼承人為戊○○、丁○○、乙○○、甲○○、
    丙○○、董秀娟、董正成、董正吉，而本院審理中傳喚當事人到庭時顯見丙○○
    、董秀娟、董正成、董正吉與戊○○、丁○○、乙○○、甲○○等意見不合，故
    事實上原告等起訴已無從獲致渠等同意，故揆諸前揭見解，應認原告等提起本件
    訴訟，當事人適格並無欠缺。
乙、本件原告起訴主張：坐落屏東縣恆春鎮○○段一七四－五、一七五－一二、一七
    五－一三、一七五－一五、三八四－一九、三八五等地號土地、地目旱、為登記
    原告戊○○配偶董鄭耐名義下，系爭土地於八十一年六月三日以贈與為由登記於
    被告丙○○名義下，被告丙○○為辦理系爭土地贈與登記，前曾於八十一年四月
    首次向恆春鎮公所申請核發自耕能力證明書（八十一年四月三十日恆鎮農服字第
    一五五二○號自耕能力證明書）並獲准在案，惟該自耕能力證明書業於八十七年
    三月十一日遭監察院糾正後由恆春鎮公所予以撤銷之處分，並經該公所以八十七
    年三月十一日恆鎮農字第二四五八號函請恆春地政事務所，並經恆春地政事務所
    於八十七年五月十三日塗銷農地贈與登記，將系爭農地回復登記於董鄭耐名義，
    且丙○○對恆春鎮公所撤銷自耕能力證明書之處分提起訴願及行政訴訟後均遭駁
    回確定，嗣丙○○又於八十七年十二月二十三日向恆春鎮公所申請自耕能力證明
    書，經該所誤予核發八十八屏鎮農一七三五一號自耕能力證明書後，董鄭耐於八
    十八年一月二十五日再度將上開系爭土地贈與丙○○，經向恆春地政事務所於八
    十八年二月六日辦畢系爭土地所有權移轉登記，惟丙○○依法並無自耕能力，依
    土地法第三十條規定不得承受農地，丙○○既不得承受農地，依民法第二百四十
    六條第一項規定贈與之原因行為無效，故系爭農地之移轉登記無效，應回復登記
    於被繼承人董鄭耐名義，屬繼承人董鄭耐之遺產，該回復登記請求權屬繼承人之
    權利，原告等自得訴請塗銷登記回復至董鄭耐名義；且原告戊○○、乙○○、丁○○均未對被繼承人董鄭耐有重大虐待或侮辱情事，因戊○○否認對被繼承人董
    鄭耐有惡意不予扶養及侮辱等情，戊○○亦否認山腳里長張清來證明書之真正，
    戊○○亦未與人同居生子。就戊○○與董鄭耐間固曾因系爭土地所有權歸屬問題
    興訟，此乃戊○○依法行使訴訟權，訴訟期間，難免有爭執，惟與虐待、侮辱尚
    屬有別，乙○○不曾對董鄭耐提起訴訟，亦不曾有任何侮辱虐待董鄭耐情事，至
    於丁○○不曾對被繼承人董鄭耐提起訴訟，僅曾遵法院傳喚擔任證人，董鄭耐並
    未聲明表示甲○○喪失繼承權，甲○○依法為董鄭耐之繼承人，故原告等未喪失
    繼承權云云。
丙、被告則以：系爭不動產，並非董鄭耐之遺產，即系爭不動產之所有權，亦已於八
    十八年二月六日由董鄭耐名下辦理移轉登記至被告丙○○名下，且丙○○為具有
    自耕能力之人，原告雖爭執依行政法院判決被告並無自耕能力云云，惟原告所稱
    行政法院八十八年度判字第四○一六號判決書，係針對民國八十一年四月三十日
    屏東縣恆春鎮公所所核發丙○○之八一．四．三○恆鎮農服字第一五五二○號自
    耕能力證明書，經恆春鎮公所於民國八十七年三月十日自耕能力審查小組議決予
    以撤銷，並以八十七年三月十一日恆鎮農字第二四五八號函請屏東縣恆春地政事
    務所塗銷，撤銷被告丙○○於民國八十一年六月三日由董母鄭耐處受贈而取得之
    系爭土地所有權登記，與系爭被告丙○○名下所登記之系爭不動產，係董母鄭耐
    於民國八十八年一月二十五日再次對被告丙○○為贈與，並經有承受農地能力之
    被告丙○○允諾受贈後，於民國八十八年二月六日辦畢系爭土地所有權移轉登記
    ，與原告八十九年十月三十一日狀紙所舉之行政法院上開判決無涉，而丙○○雖
    於屏東市農會村里托兒所擔任約雇保育員之職務，其全年薪資所得並未超過全年
    基本工資額二倍，當被告於八十七年十二月底申請自耕能力核發時，即依當時內
    政部八十六年八月八日修正之自耕能力證明書之申請及核發注意事項之規定及內
    政部八十七年四月四日台（八七）內地字第八七八一四四○號函為辦理，自無切
    結不實之情事。再者，原告向監察院檢舉丙○○自耕能力證明書，經監察院調查
    結果認亦無撤銷該自耕能力證明書之必要，顯見董芳有自耕能力，故系爭不動產
    非董鄭耐之遺產，退而言之，縱認屬董鄭耐之遺產，戊○○於與董鄭耐婚姻存續
    中對董鄭耐有不扶養及為謀奪財產之重大侮辱行為，乙○○對董鄭耐施行暴行，
    經董鄭耐提出傷害告訴，乙○○為求董鄭耐撤回對其所提傷害告訴，乃簽立協議
    書，將系爭土地再移轉登記為董鄭耐所有，而於上該協議書中，即明白約定原告
    乙○○自此而後，對董鄭耐即不再負擔任何扶養義務。而丁○○則因早年董母鄭
    耐反對伊早婚，而與董鄭耐交惡，因此董母鄭耐於上揭八十七年三月十八日所書
    立之『聲明書』中，表示原告戊○○、乙○○、丁○○及丁○○子女不得繼承其
    遺產，已喪失繼承權，自不得提起本件訴訟等語置辯。
丁、本件之爭執點在於: 一系爭六筆土地究否為訴外人董鄭耐之遺產，即丙○○於八
    十八年二月六日辦理系爭土地（農地）所有權移轉（贈與）登記，丙○○依法有
    無自耕能力？原告戊○○等人之繼承權，究否因訴外人董鄭耐生前之聲明而喪失
    繼承權？
一、按私有農地所有權之移轉，其承受人以能自耕者為限，違反此項規定者，其所有
    權之移轉無效，土地法第三十條第一項及第二項定有明文。承受私有農地所有權
    之人有無自耕能力，應以承受時為準，如其承受時無自耕能力，即係以不能之給
    付為契約標的，依民法第二百四十六條第一項規定，此項契約應屬無效，不因嗣
    後承受人取得自耕能力而使原來無效之契約，成為有效。（最高法院六十九年度
    台上字第四九號判決參照），且自耕能力有無亦不以行政機關核發之自耕能力證
    明書為唯一依據，法院仍應就具體個案事實審究，故本院就丙○○於八十八年二
    月六日上開土地移轉登記，是否有效，是否如原告主張因丙○○欠缺自耕能力致
    移轉登記無效，自須審究其自耕能力有無，合先敘明。
二、原告雖主張依前揭行政法院判決被告並無自耕能力云云，惟原告所稱行政法院八
    十八年度判字第四○一六號判決書，係針對民國八十一年四月三十日屏東縣恆春
    鎮公所所核發丙○○之八一．四．三○恆鎮農服字第一五五二○號自耕能力證明
    書，經恆春鎮公所於民國八十七年三月十日自耕能力審查小組議決予以撤銷，並
    以八十七年三月十一日恆鎮農字第二四五八號函請屏東縣恆春地政事務所塗銷，
    撤銷被告丙○○於民國八十一年六月三日由董母鄭耐處受贈而取得之系爭土地所
    有權登記，與系爭被告丙○○名下所登記之系爭不動產，丙○○又於八十七年十
    二月二十三日向恆春鎮公所申請自耕能力證明書，經該所再予核發八十八屏鎮農
    一七三五一號自耕能力證明書後，董鄭耐於八十八年一月二十五日再度將上開系
    爭土地贈與丙○○，經向恆春地政事務所於八十八年二月六日辦畢系爭土地所有
    權移轉登記，分屬二事，此有本院依被告請求向屏東縣恆春地政事務所函查系爭
    土地回復登記及八十八年一月二十五日贈與登記相關申請文件，經該所以八十九
    年十二月二十七日八九屏恆地一字第六○五九號函覆之土地登記簿謄本及登記相
    關文件及原告提出行政法院判決影本附卷可按，且行政法院判決就前案認定之事
    實，自不拘束本院就本件認定事實、調查證據之結果，原告所稱本件有無自耕能
    力部分業為行政法院認定，故丙○○無自耕能力云云，自無足採信。
三、查本件丙○○於八十七年十二月二十三日申請核發自耕能力證明書及八十八年二
    月六日之移轉登記，依當時申請之「自耕能力證明書之申請及核發注意事項」，
    第五點規定申請人須為符合「無專任農耕以外之職業或勞動工作者」及「申請人
    耕作共同生活戶之配偶、直系血親．．．所有之農地。於共同生活戶之期間應在
    六個月以上」規定之現耕農民，此亦兩造爭執點之所在，按
（一）丙○○確任職屏東市農會村里托兒所擔任約僱保育員職務，此為兩造不爭執之
      事實，其全年薪資所得並未超過全年基本工資額二倍，當被告於八十七年十二
      月底申請自耕能力核發時，即依當時內政部八十六年八月八日修正之自耕能力
      證明書之申請及核發注意事項之規定及內政部八十七年四月四日台（八七）內
      地字第八七八一四四○號函為辦理，依內政部八十七年四月四日台（八七）內
      地字第八七八一四四○號函中所指「無專任農耕以外之職業或勞工作者」之切
      結不實之認定中，即明白揭示聲請人有如下情形之一者：「１軍、警、公、教
      人員．．．．４公民營企業員工或專任勞動工作者，且其全年薪資所得超過全
      年基本工資額二倍者，方屬切結不實。」而被告丙○○當時之全年薪資所得既
      未超過全年基本工資額二倍，自無專任農耕以外職業或勞動工作者之情形，至
      於原告以內政部八十九年一月四日以台（八九）內地字第八八一六○○七號函
      復屏東縣政府時，曾檢附八十八年二月四日函而增列「每日工作時數」為有無
      切結不實之認定基準，惟查，該八十八年二月四日函之解釋及增列，本為被告
      申請核發自耕能力證明書後之解釋，應無溯及適用，且原告再三以被告為申請
      系爭自耕能力證明書違反上開自耕能力證明書之申請及核發注意事項之規定為
      不實切實及被告顯係以不實之事項使公務人員登載於職務上所掌之公文書，因
      而丙○○取得系爭自耕能力證明書即有違法處云云，原告顯係援用前揭行政法
      院判決理由為其主張之攻擊方法之依據，惟判決理由本無既判力，且行政法院
      前揭判決是否全然抄襲行政機關見解而無可議之處，亦值斟酌，故本院自不受
      其見解拘束，故丙○○並無切結不實可言。
（二）另原告所執理由為丙○○於八十八年元月間承受系爭農地時，仍任職於屏東市
      農會托兒所（位於長治鄉），且丙○○之住居所仍為「屏東市○○路五七巷八
      六號」，丙○○之「工作地點」在長治鄉及「住居所」在屏東市，其住居所與
      承受之農地均相距九十公里，依日常經驗，就承受之農地顯無法自任耕耘，即
      不得認其就承受之農地有自任耕作之能力。丙○○於承受系爭農地時，顯不能
      自任耕種云云，亦顯係援引前揭行政法院判決理由，惟查丙○○及董鄭耐是否
      實際居住屏東縣恆春鎮○里○○路五十巷三號處，經屏東縣警察局恆春分局分
      別於八十七年七月一日及八十八年一月八日派員查訪均確認有居住事實，且該
      局再於八十八年十二月十八日訪談出租人即房東亦確定確居住該處，故丙○○
      耕作之農地與其實際住居所相距九十公里以內，亦符上揭自耕能力證明書之申
      請及核發注意事項規定，原告此部分攻擊方法亦屬無據。另本院依被告請求向
      監察院函調八十八年十一月二日八八處台業貳字第八八○七○八三八六號函，
      據該院以九十年一月十一日（九十）院台內字第八九○一一二一四一號函覆，
      亦認定恆春鎮公所核發自耕能力證明書之程序並無違誤，有該院之回函在卷可
      按。
 （三）綜上，丙○○既有自耕能力，其於八十七年十二月二十三日向恆春鎮公所申
       請自耕能力證明書，經該所再予核發八十八屏鎮農一七三五一號自耕能力證
       明書後，董鄭耐於八十八年一月二十五日再度將上開系爭土地贈與丙○○，
       經向恆春地政事務所於八十八年二月六日辦畢系爭土地所有權移轉登記，均
       合法有據，故原告主張丙○○無自耕能力，系爭土地移轉登記無效，故仍屬
       董鄭耐之遺產云云，即無理由，故原告等請求塗銷登記，為無理由，應予駁
       回。
四、本件事證已臻明確，兩造其餘主張及所提證據與本院上開論斷無涉或無違，不予
    贅述。
結論：原告之訴為無理由，依民事訴訟法第七十八條判決如主文。
中      華      民      國    九十      年      二      月    二十七    日
                                    臺灣屏東地方法院民事第一庭
~B法      官  李芳南
右為正本係照原本作成。
如不服本判決，應於收受送達後二十日內向本院提出上訴書狀。
~B法院書記官  許水生
中      華      民      國    九十      年      二      月    二十七    日


司法院資訊處製作；財團法人民間司法改革基金會備份。
